臺北高等行政法院判決
　　　　　　　　　　　　　　　　　　 96年度訴字第877號
　　　　　　　　　　　　　　　.
原　　　告　展寶有限公司
代　表　人　甲○○
訴訟代理人　林宇文律師
被　　　告　財政部基隆關稅局
代　表　人　丘　欣（局長）
訴訟代理人　乙○○
上列當事人間因虛報進口貨物事件，原告不服財政部中華民國96
年2月8日台財訴字第09500547530號訴願決定，提起行政訴訟。
本院判決如下：
　　主  文
原告之訴駁回。
訴訟費用由原告負擔。
　　事  實
一、事實概要：原告於94年12月27日委由訴外人震隆報關行向被
    告報運進口家具1批（報單號碼：第AA/94/6724/0012號），
    經被告查驗結果，來貨夾藏未申報乾花菇計4,400公斤，屬
    海關進口稅則（以下簡稱稅則）第7章貨物，為行為時懲治
    走私條例第2條第4項規定，由行政院公告「管制物品項目及
    其數額」丙項第5款規定之管制進口物品，被告認原告涉有
    虛報進口貨物名稱、數量，逃避管制情事，經審酌原告具文
    說明本件受訴外人亞麒運通股份有限公司（以下簡稱亞麒運
    通公司）之託而出借牌照等情，參據財政部84年5月9日台財
    關第840175936號函釋（以下簡稱財政部84年函釋）意旨，
    對出借牌照不知情之原告依海關緝私條例第37條第3項轉據
    同條例第36條第1項規定，處貨價1倍之罰鍰計新台幣（下同
    ）957,834元。原告不服，申經復查結果，未獲准變更，提
    起訴願，亦遭決定駁回，遂向本院提起行政訴訟。
二、兩造聲明：
　(一)原告聲明：
    1.訴願決定、復查決定及原處分均撤銷。
    2.訴訟費用由被告負擔。
　(二)被告聲明：
    1.駁回原告之訴。
    2.訴訟費用由原告負擔。
三、兩造爭點：被告參據財政部84年函釋，對出借牌照不知情之
              原告依海關緝私條例第37條第3項轉據同條例第
              36條第1項之規定予以處罰，所為處分有無違誤
              ？
　(一)原告主張之理由：
    1.按「人民違反法律上之義務而應受行政罰之行為，法律無
      特別規定時，雖不以出於故意為必要，仍須以過失為其責
      任條件。．．．」、「．．．至於依海關緝私條例第36條
      、第37條規定之處罰，仍應以行為人之故意或過失為其責
      任條件，本院釋字第275號解釋應予以適用，併此指明。
      」，分別為司法院大法官會議釋字第275號、第521號解釋
      所明示。又「違反行政法上義務之行為非出於故意或過失
      者，不予處罰。」，行政罰法第7條第1項定有明文。可知
      行政罰係以行為人具有故意過失為責任條件。
    2.查財政部84年函釋明示「廠商報運貨物進口，夾藏管制物
      品或其他准許進口類物品，其進口人與實際貨主不同時，
      對出借牌照之不知情進口商，視其報運進口之貨物內所夾
      藏之物品類別，分別依海關緝私條例第37條第3項轉據第
      36條第1項或第37條第1項規定處罰．．．。」，「創設」
      對於出借牌照之不知情進口商課處罰鍰之構成要件，而法
      律效果則係依海關緝私條例第37條第3項轉據第36條第1項
      或第37條第1項規定予以處罰，亦即法律對於出借牌照之
      進口商本無明文規範。惟查：
      財政部84年函釋既對於「不知情」之借牌進口商課予罰
        鍰，則顯然該借牌之進口商無故意或過失，揆諸首揭說
        明，對不知情者亦課予罰鍰，實有違司法院大法官會議
        釋字第275號、第521號解釋意旨及行政罰法第7條之規
        定。再者，我國憲法第23條明定人民之自由權利，非有
        法律之根據不得限制之，故干預人民自由權利之干涉行
        政應適用法律保留原則，並無疑問。是以，除特別權力
        關係暫且不論外，大體而言，干涉行政應適用法律保留
        原則，乃學說一致之見解。又司法院大法官會議釋字第
        210號解釋說明人民之納稅義務應依法律規定，甚且行
        政法院（現改制為最高行政法院）35年判字第19號判例
        亦指出「國家之行政行為，非依據法規，不得使人民負
        擔義務或損害其權利。被告官署認為原告有欺客中飽情
        弊，以其貨價撥充國難防務捐，顯無法律上之根據。」
        ，可知要求人民負擔義務須有法律為依據，不得以命令
        充之。從而財政部84年函釋係以命令創設對不知情之出
        借牌照人課罰之義務，亦與法律保留原則相悖，應為無
        效。
      本件復查決定及訴願決定皆認定原告為不知情之出借牌
        照人，既為不知情，即無故意過失可言。訴願決定雖闡
        明財政部84年函釋係為有效遏止不肖廠商及私梟取巧借
        用他人進口商牌照虛報貨物進口，以逃避受罰，借牌人
        雖或得以不知進口貨物為何而解免刑事責任，但終難免
        除行政處罰云云，然如前述，該函釋既與前述行政罰係
        以行為人具有故意過失為責任條件之原則相牴觸，違反
        法律優先原則及法律保留原則，依憲法第172條規定，
        應屬無效，則被告以之作為處分依據，洵有違誤。況被
        告業已認定亞麒運通公司為系爭私運管制物品之進口人
        ，並對其課予行政罰，今再就同一事實處罰原告，亦有
        違一事不二罰原則。綜上，被告認事用法殊有違誤，所
        為復查決定及原處分均應予以撤銷。
　(二)被告答辯之理由：
    1.按「報運貨物進口而有下列情事之一者，得視情節輕重，
      處以所漏進口稅額2倍至5倍之罰鍰，或沒入或併沒入其貨
      物：一、虛報所運貨物之名稱、數量或重量。．．．四、
      其他違法行為。」、「有前2項情事之1而涉及逃避管制者
      ，依前條第1項及第3項論處。」、「私運貨物進口、出口
      或經營私運貨物者，處貨價1倍至3倍之罰鍰。」、「前2
      項私運貨物沒入之。」，分別為海關緝私條例第37條第1
      項、第3項、第36條第1項、第3項所規定。
    2.本件原告訴稱略謂行政罰之裁罰須以故意過失為要件，其
      為不知情之出借牌照人，無故意過失可言，焉能對之課處
      行政罰，且亞麒運通公司為私運管制物品之進口人，被告
      業已對其課罰，倘再就同一事實對原告課處行政罰鍰，實
      有違一事不二罰原則等語。第按「廠商報運貨物進口，夾
      藏管制物品或其他准許進口類物品，其進口人與實際貨主
      不同時，對出借牌照之不知情進口商，視其報運進口之貨
      物內所夾藏之物品類別，分別依海關緝私條例第37條第3
      項轉據第36條第1項或第37條第1項規定處罰；而對幕後走
      私之實際貨主則依同條例第36條第1項及第3項規定處罰。
      」，為財政部84年函釋所明示。可知借牌人雖或得以不知
      進出口之貨物為何而解免刑事責任，但終難免除行政處罰
      。經查原告固於95年1月10日具文說明其出借牌照供亞麒
      運通公司報運進口貨物，雙方曾簽具切結書言明借牌之費
      用及責任，若有違法，不論刑事責任或行政責任概由亞麒
      運通公司負責云云，然原告既經查有違反真實申報之義務
      ，依前開函釋意旨，依法即應與幕後走私實際貨主分別論
      處，鈞院92年度訴字第4114號、94年度訴字第2279號判決
      可資參照，原告所稱有一事兩罰之情形，顯係不諳法律所
      致。又原告係進口貿易商，對有關進口法令當知之甚詳，
      尤對借出牌照供第三人進口貨物，或由他人以自己名義報
      運進口貨物，應認識有被人利用從事不法之可能，自應有
      防止夾藏管制進口物品等之義務。從而原告為系爭未申報
      貨物之提單持有人，亦即納稅義務人，借牌予他人報運貨
      物進口，卻未盡監督注意義務，致生虛報貨物名稱、數量
      ，逃避管制之情事，縱稱不知情屬實，尚難謂無過失，依
      法即應受罰，所稱不足採據。綜上所述，原告之訴為無理
      由，應予駁回。
　　理  由
一、本件起訴時被告之代表人為陳天生，嗣於本件訴訟程序進行
    中變更為丘欣，茲由其聲明承受訴訟，核無不合，應予准許
    ，合先敘明。
二、按「報運貨物進口而有下列情事之一者，得視情節輕重，處
    以所漏進口稅額2倍至5倍之罰鍰，或沒入或併沒入其貨物：
    一、虛報所運貨物之名稱、數量或重量。．．．四、其他違
    法行為。」、「有前2項情事之1而涉及逃避管制者，依前條
    第1項及第3項論處。」、「私運貨物進口、出口或經營私運
    貨物者，處貨價1倍至3倍之罰鍰。」、「前2 項私運貨物沒
    入之。」，分別為海關緝私條例第37條第1項、第3項、第36
    條第1項、第3項所規定。
三、本件原告於94年12月27日委由震隆報關行向被告報運進口家
    具1批（報單號碼：第AA/94/6724/0012號），經被告查驗結
    果，來貨夾藏未申報乾花菇計4,400公斤，屬稅則第7章貨物
    ，為行為時懲治走私條例第2條第4項規定，由行政院公告「
    管制物品項目及其數額」丙項第5款規定之管制進口物品，
    被告認原告涉有虛報進口貨物名稱、數量，逃避管制之情形
    ，有進口報單等影本附於原處分卷可稽，並為原告所不爭，
    自堪認為實在。惟原告以本件係出借牌照予亞麒運通公司進
    口貨物一節，除財政部84年函釋有違法律保留原則外，因亞
    麒運通公司為私運管制物品之進口人，被告對原告再課予行
    政罰，係就同一事實再予處罰，有違一事不二罰原則等語資
    為主張。茲本件爭點厥為被告參據財政部84年函釋，對出借
    牌照不知情之原告依海關緝私條例第37條第3項轉據同條例
    第36條第1項之規定予以處罰，所為處分有無違誤？經查：
  (一)第以行政機關應依法行政，為法治國基本之法律原則，行政
    機關就行政法規所為之解釋，應以法律固有之效力為範圍，
    不得違反法律之意旨任意解釋，始符法律優位原則，否則解
    釋應為無效，以免侵害人民權利。次按關於人民之權利、義
    務之事項應以法律定之；應以法律規定之事項，不得以命令
    定之，中央法規標準法第5條、第6條分別定有明文，此即所
    謂法律保留原則。又法規命令不得與法律或憲法牴觸，且此
    所謂之法律，並不限於作為母法之授權法律，而應廣及於一
    般相關法律，此觀諸憲法第172條、中央法規標準法第11條
    及行政程序法第158條規定甚明。
  (二)本件原告主張系爭復查決定書及訴願決定書中皆認定原告對
    亞麒運通公司在傢俱貨櫃中夾藏未申報之乾花菇一節為不知
    情，即認原告無故意、過失，自不應予處罰等語；被告則以
    縱原告不知情，亦須依海關緝私條例第37條第3項轉據同條
    例第36條第1項規定處理等語資為答辯。經查，按「解釋人
    民違反法律上之義務而應受行政罰之行為，法律無特別規定
    時，雖不以出於故意為必要，仍須以過失為其責任條件。但
    應受行政罰之行為，僅須違反禁止規定或作為義務，而不以
    發生損害或危險為其要件者，推定為有過失，於行為人不能
    舉證證明自己無過失時，即應受處罰。」，為司法院大法官
    會議釋字第275號解釋所明示，是以關於行政罰之處罰，並
    不以故意為必要。且查所謂私運貨物進口，依海關緝私條例
    第3條規定係指規避檢查、偷漏關稅或逃避管制，未經向海
    關申報而運輸貨物進、出國境而言，故有上開違法行為之一
    即已該當於私運貨物進口之構成要件；又凡私運貨物進出口
    ，其行為係私運或經營私運者，不問貨物所有人或持有人，
    僅須具有私運貨物進出口之行為，即應予以處罰，復經行政
    法院著有61年度判字第398號判例可資參照。第以為確保進
    口稅捐核課暨貨物查驗之正確性，貨物進口人就所運貨物本
    即負有誠實申報名稱、品質、產地等義務，本件原告既係專
    業商，當對買賣標的物內容及我國貿易法令甚為熟稔，本應
    就出賣人所交付之貨品，予以特別審慎注意，主動查明，再
    誠實申報，藉以防止進口管制物品之情事發生，尤以原告借
    牌予他人進口系爭貨物在先，當對本件進口事物之法律效果
    係歸屬於己此點知之甚詳，本應以處理自己事務（遑論名義
    上亦係以己為進口人）之同一高度注意義務負監督責任，惟
    其仍疏於注意，是原告就以己為收貨人暨納稅義務人名義進
    口之本件貨物應負全責，乃事理之然，縱其不知亞麒運通公
    司在系爭傢俱貨櫃中夾藏未申報乾花菇一節屬實，仍無解於
    怠於監督之事實之成立，其有應注意能注意卻不注意之過失
    ，甚為灼然，徵之司法院大法官會議釋字第275號解釋意旨
    ，自應受罰。是被告以財政部84年函明示借牌人雖或得以不
    知進出口之貨物為何而解免刑事責任，但終難免除行政處罰
    為據，予以處罰原告，自非無憑，此無違法律優位原則、法
    律保留原則，亦無一事二罰之問題，原告所稱殊有誤解。從
    而本件被告以原告為系爭未申報貨物之提單持有人，亦即納
    稅義務人，其借牌予他人報運本件貨物進口，卻未盡監督注
    意義務，致生虛報貨物名稱及數量、逃避管制之情事，縱所
    稱不知情屬實，尚難謂無過失，而予以課處貨價1倍之罰鍰
    ，揆諸首揭法條規定及說明，並無違誤，復查決定及訴願決
    定遞予維持，亦均無不合，原告徒執前詞，訴請撤銷，為無
    理由，應予駁回。又行政罰法雖已於94年2月5日經總統令公
    布制定，惟該法第46條明定自公布後1年施行，本件行為時
    間為94年12月27日，自無適用該法之餘地；另兩造其餘之主
    張及陳述等，因與本件判決結果不生影響，爰不予一一指駁
    論述，均併此敘明。
據上論結，本件原告之訴為無理由，依行政訴訟法第98條第1項
前段，判決如主文。
中　　華　　民　　國　　96　　年　　9　　 月　　13　　日
                          第七庭審判長法  官　李得灶
                                      法  官　林玫君
                                      法  官　林育如
上為正本係照原本作成。
如不服本判決，應於送達後20日內，向本院提出上訴狀並表明上
訴理由，如於本判決宣示後送達前提起上訴者，應於判決送達後
20日內補提上訴理由書（須按他造人數附繕本）。
中　　華　　民　　國　　96　　年　　9 　　月　　13　　日
　　　　　　　　　　　　　　　        書記官　蘇亞珍
